臺灣桃園地方法院民事判決　　　　　　　100年度訴字第319號
原　　　告　經濟部水利署北區水資源局
法定代理人　賴伯勳
訴訟代理人　陳忠輝律師
被　　　告　徐國華
上列當事人間請求拆屋還地等事件，本院於民國100 年5 月30日
言詞辯論終結，判決如下：
    主  文
被告應自桃園縣龍潭鄉○○段第六八五地號土地上如附圖所示D
部分面積一一八點八平方公尺之建物遷出，將建物及所坐落之土
地返還原告。
被告應將坐落桃園縣龍潭鄉○○段第六八三地號土地上如附圖所
示B 部分面積六四點一四平方公尺之地上物；坐落同段第六八五
地號土地上如附圖所示F 部分面積二六點五九平方公尺之地上物
；坐落同鄉○○段第一○五八地號土地上如附圖所示A 部分面積
一一點六七平方公尺之地上物拆除，將土地返還原告。
被告應給付原告新臺幣貳萬陸仟零貳元及自民國一百年三月八日
起至清償日止，按週年利率百分之五計算之利息。
被告應自民國一百年三月一日起至返還第一項、第二項所示建物
及土地之日止，按月給付原告新臺幣肆佰玖拾元。
原告其餘之訴駁回。
訴訟費用由被告負擔。
本判決第一項於原告以新臺幣玖萬元為被告供擔保，得假執行。
本判決第二項於原告以新臺幣壹拾萬元為被告供擔保，得假執行
。
本判決第三項於原告以新臺幣玖仟元為被告供擔保，得假執行。
本判決第四項於到期後原告各為被告供擔保新臺幣壹佰柒拾元，
各得假執行。
原告其餘假執行之聲請駁回。
    事  實  及  理  由
甲、原告起訴主張：坐落桃園縣龍潭鄉○○段683 地號、685 地
    號、同鄉○○段1058地號土地（以下各稱林坡段683 地號、
    685 地號、佳安段1058地號土地）及坐落林坡段685 地號土
    地上同段第13建號之建物係原告管理之國有土地及建物。而
    被告無正當權源，搭蓋如附圖所示A 部分之地上物占有所坐
    落之佳安段1058地號土地部分；搭蓋如附圖所示B 部分之地
    上物占有所坐落之林坡段683 地號土地；搭蓋如附圖所示F
    部分之地上物占有林坡段685 地號土地之部分；另亦占有上
    述林坡段第13建號建物即如附圖所示D 部分之建物，經營洗
    衣坊，迭經原告請求遷讓拆還，均無結果。原告自得依民法
    第767 條之規定，請求被告拆除如附圖所示A 、B 、F 部分
    之地上物，將所坐落之土地返還原告，並自如附圖所示D 部
    分之建物遷出，將該建物及所坐落之土地返還原告。又被告
    無權占有原告上開土地及如附圖所示D 部分之建物，自受有
    相當於租金之利益，並致原告受有損害，原告得另依民法第
    179 條之規定，請求被告返還此部分之不當得利。此部分之
    金額依被告所占有如附圖所示D 部分建物之房屋現值及如附
    圖所示A 、B 、F 、D 部分之土地各年度申報地價年息10%
    計算，自95年3 月1 日起至100 年2 月28日止5 年期間相當
    於租金之不當得利金額合計應為新臺幣（下同）52,816元；
    另被告自100 年3 月1 日起至返還上開建物及土地之日止，
    應按月給付原告之不當得利金額則為1,040 元。為此，爰依
    法提起本件訴訟等語。並為訴之聲明：(1)被告應自坐落林坡
    段685 地號土地上如附圖所示D 部分之建物遷出，並將該建
    物及所坐落之土地返還原告。(2)被告應將坐落佳安段1058地
    號土地上如附圖所示A 部分面積11.67 平方公尺、林坡段
    683 地號土地上如附圖所示B 部分面積64.14 平方公尺、林
    坡段第685 地號土地上如附圖所示F 部分面積26.59 平方公
    尺之地上物拆除，並將所坐落之土地返還原告。(3)被告應給
    付原告52,816元及自起訴狀繕本送達翌日起至清償日止，按
    年息5%計算之利息。(4)被告應自100 年3 月1 日起至返還上
    開土地及如附圖所示D 部分建物予原告之日止，按月給付原
    告1,040 元。(5)訴訟費用由被告負擔。(6)原告願供擔保，請
    准宣告假執行。
乙、被告則以：被告自76年間即開始繳納房屋稅，已經繳了20幾
    年。且被告當初係經由招標始至上開土地及如附圖所示D 部
    分之建物開設洗衣坊，並為安全計而搭蓋如附圖所示A 、B
    、F 部分之地上物。而被告為了服務原告員工洗衣服的部分
    ，都給予市價對折之優惠。目前被告與原告雖無合約，惟員
    工都認為此洗衣坊已經事實上存在等語，資為抗辯。並為答
    辯聲明：駁回原告之訴。
丙、得心證之理由：
一、按訴狀送達後，原告不得將原訴變更或追加他訴。但擴張或
    減縮應受判決事項之聲明者，不在此限，民事訴訟法第255
    條第1 項第3 款定有明文。經查，本件原告起訴時，訴之聲
    明請求被告給付金額之部分，原為被告應給付原告44,206元
    及法定遲延利息，並應自100 年3 月1 日起至返還所有占有
    之土地及建物予原告之日止，按月給付原告各620 元、303
    元，嗣於訴狀繕本送達被告後，原告就此部分變更其訴之聲
    明為如上開其聲明欄所示金額。核原告此部分所為訴之變更
    ，顯屬擴張應受判決事項之聲明，揆諸前揭法律規定，應予
    准許，此先敘明。
二、經查，原告所主張林坡段683 地號、685 地號、佳安段1058
    地號之土地及坐落林坡段685 地號土地上同段第13建號建物
    即如附圖所示D 部分建物係國家所有，原告則為管理者之事
    實，有建物登記謄本1 紙、土地登記謄本3 紙附卷可稽（見
    本院卷第7 頁至第9 頁、第14頁），並為被告所不爭執，堪
    信為真實。另查，上開林坡段第13建號建物之登記面積雖為
    74.36 平方公尺，有其建物登記謄本之記載可憑，而如附圖
    所示D 部分之建物面積則為118.8 平方公尺。然如附圖所示
    D 部分之建物係原始之建物，此業經被告敘明在卷（見本院
    卷第58頁，本院100 年5 月30日言詞辯論筆錄），參諸被告
    自承繳納房屋稅已20幾年且如附圖所示A 、B 、F 部分之地
    上物均為其所搭蓋等情，顯見被告最初使用時，該處確僅有
    如附圖所示D 部分之原始建物無誤；復依原告所提出之財產
    清冊影本所載（見本院卷第12頁），如附圖所示D 部分之原
    始建物於56年8 月31日即已存在，且面積為72.3平方公尺，
    與建物謄本所載登記日期為54年8 月10日及登記面積74.36
    平方公尺等節均屬相若等情事綜合以觀，可知林坡段第13建
    號建物之登記面積雖為74.36 平方公尺，惟至少可認自56年
    間起至被告70幾年間占有使用如附圖所示D 部分建物止，林
    坡段第13建號建物已有所增建。再經本院依職權履勘現場，
    可見如附圖所示D 及C 部分之建物（C 部分因坐落在同段第
    684 地號土地上，故非本件爭執範圍）現已為整棟紅磚建物
    無從分別何部分為增建，何部分為原有建物，有勘驗筆錄及
    照片在卷可參。自足認定原有之林坡段第13建號建物除登記
    之74.36 平方公尺以外擴建之部分已因與原始建物附合而成
    為同一不動產，亦即林坡段第13建號原有之建物其不動產所
    有權範圍已擴張為如附圖所示D 及C 部分之建物，尚無疑義
    。
三、次查，原告主張被告以如附圖所示A 部分之地上物占有所坐
    落之佳安段1058地號土地；以如附圖所示B 部分之地上物占
    有所坐落之林坡段683 地號土地；以如附圖所示F 部分之地
    上物占有所坐落林坡段685 地號土地；另亦占有上述林坡段
    第13建號建物中如附圖所示D 部分之建物，並經營洗衣坊迄
    今之事實，則據提出空照圖1 紙為證（見本院卷第6 頁），
    並經本院依職權履勘現場及囑託桃園縣大溪地政事務所測量
    人員就被告所占有之建物及所搭建之地上物坐落面積、位置
    測量無誤，有勘驗筆錄、桃園縣大溪地政事務所100 年5 月
    3 日溪地測字第10020000283 號函附複丈日期為100 年4 月
    20 日 之複丈成果圖即附圖、上開建物及地上物照片11張在
    卷可稽（見本院卷第28頁至第32頁、第44頁至第49頁），復
    為被告所不爭執，同堪信為真實。
四、再查，原告所主張被告前開占有行為係無正當權源乙節，則
    據提出被告所書立之申請書影本1 紙為證（見本院卷第10頁
    ），被告固以前揭情詞置辯，然上開申請書業經被告自己載
    明略以：本人居住於…二十餘年，原由前屋主同意本人使用
    迄今，不知係占用貴局經管土地及房屋。多年來本人將原破
    損不堪使用之建物加蓋整修成現況，且已投入許多生財設施
    ，經營洗衣工作，如貴局無使用需要，得否向貴局購買或租
    用該建物及土地，以取得合法使用權等語，顯見被告以所占
    有之土地及建物經營之洗衣坊，亦自知並未取得原告同意，
    遑論有何契約關係存在。此外，被告又未能提出任何其與原
    告有何契約關係或其依何法律規定得以正當占有前述土地及
    建物。而按原告於起訴原因已有相當之證明，而被告於抗辯
    事實並無確實證明方法，僅以空言爭執者，當然認定其抗辯
    事實之非真正，而應為被告不利益之裁判，最高法院18年上
    字第1679號判例意旨足資參照。本件被告有占有上開土地及
    建物之事實，又不能舉證證明其占有係有正當權源，則原告
    就此主張被告為無權占有人乙節，揆諸上揭最高法院判例之
    意旨，自亦足堪認定無誤。
五、按所有人對於無權占有或侵奪其所有物者，得請求返還之。
    對於妨害其所有權者，得請求除去之。有妨害其所有權之虞
    者，得請求防止之，民法第767 條定有明文。本件原告為林
    坡段683 地號、685 地號、佳安段1058地號國有土地及坐落
    林坡段685 地號土地上同段第13建號國有建物即如附圖所示
    D 部分建物之管理者，而被告前述占用行為，又無何正當權
    源存在，既均認定如前，揆諸上揭法律規定，原告請求被告
    自如附圖所示D 部分之建物遷出，將該建物及所坐落之土地
    返還原告，並應將上開土地上如附圖所示A 、B 、F 部分之
    地上物拆除，將土地返還原告，洵屬有據。
六、再按無法律上之原因而受利益，致他人受損害者，應返還其
    利益，民法第179 條前段定有明文。且按依不當得利之法則
    請求返還不當得利，以無法律上之原因而受利益，致他人受
    有損害為其要件，故其得請求返還之範圍，應以對方所受之
    利益為度，非以請求人所受損害若干為準，無權占有他人土
    地，可能獲得相當於租金之利益為社會通常之觀念，亦有最
    高法院61年台上字第1695號判例可稽。本件被告既有上述無
    權占有之事實，又無法律上原因，則依上揭法律規定及最高
    法院判例意旨，原告自得請求被告返還其所受相當於租金之
    利益予原告。
七、另按城市地方房屋之租金，以不超過土地及其建築物申報總
    價年息10% 為限；第97條、第99條及第101 條之規定，於租
    用基地建築房屋均準用之，土地法第97條第1 項、第105 條
    分別定有明文。就此部分原告雖主張應以被告所占有建物之
    房屋現值及土地申報總價額年息10% 為計算相當於租金之不
    當得利標準，並提出地價謄本3 紙、財產清冊影本1 紙為據
    （見本院卷第13 頁 、第15頁、第16頁、第12頁）。惟本院
    審酌上開建物、地上物之門牌號碼為桃園縣龍潭鄉○○○路
    31–1 號，佳安東路可通往龍潭鄉○○路及民族路，且坐落
    地點屬原告之園區，內含宿舍區與辦公處所，附近建物未作
    商業使用，週遭有許多綠地及樹木，如附圖所示D 部分建物
    為磚造石棉瓦頂之1 層建物，其餘被告搭蓋者則為鐵皮地上
    物，目前被告作為居住及洗衣廠房使用等情，有前述勘驗筆
    錄之記載及照片可稽（見本院卷第29頁、第44頁至第50頁）
    ；再參諸被告使用土地及建物之面積大小、現今社會經濟狀
    況等一切情事，認原告據以請求之上開計算標準尚嫌過高，
    應以系爭土地申報總價額及如附圖所示D 部分建物現值之年
    息5%為據，始較適當。準上所述，原告所請求被告給付自95
    年3 月1 日起至100 年2 月28日止相當於租金之不當得利金
    額合計應以26,002元為可採；另請求被告自100 年3 月1 日
    起至返還所占有之建物及土地之日止，應按月給付原告相當
    於租金之不當得利金額合計則以490 元為可採（計算式均如
    附表所示）。
八、又按給付無確定期限者，債務人於債權人得請求給付時，經
    其催告而未為給付，自受催告時起，負遲延責任。其經債權
    人起訴而送達訴狀，或依督促程序送達支付命令，或為其他
    相類之行為者，與催告有同一之效力；遲延之債務，以支付
    金錢為標的者，債權人得請求依法定利率計算之遲延利息；
    應付利息之債務，其利率未經約定，亦無法律可據者，週年
    利率為5%，民法第229 條第2 項、第233 條第1 項前段、第
    203 條分別定有明文。本件原告請求被告給付前開26,002元
    之部分係不當得利之債，屬無確定期限者；又係以支付金錢
    為標的，則依上揭法律規定，原告就被告此部分應給付之金
    額，一併請求自起訴狀繕本送達翌日即100 年3 月8 日（見
    本院卷第20頁送達證書所載）起至清償日止，按法定利率即
    年息5%計算之利息，亦屬於法有據。
九、從而，原告基於民法物上請求權及不當得利規定之法律關係
    ，請求被告應自如附圖所示D 部分之建物及土地遷出，將建
    物及土地返還原告，並應將如附圖所示A 、B 、F 部分之地
    上物折除，將所占有之土地返還原告，另應給付原告前開經
    認定之金額，均為有理由，應予准許。至原告逾上開範圍之
    請求，則為無理由，應予駁回。
十、兩造其餘攻擊或防禦方法及未經援用或請求調查之證據，經
    本院斟酌後，認為均不足以影響本判決之結果，自無再逐一
    詳予論駁或調查之必要，併此敘明。
十一、本件原告陳明願供擔保以代釋明，聲請宣告假執行，就其
      勝訴部分，經核無不合，爰酌定相當擔保金額准許之。至
      原告敗訴部分，其假執行之聲請，已失所附麗，應予駁回
      。
據上論結，本件原告之訴為一部有理由，一部無理由，依民事訴
訟法第79條、第390 條第2 項，判決如主文。
中    華    民    國   100    年    6     月    28    日
              民事第二庭    法  官  張震武
以上正本係照原本作成
如對本判決上訴，須於判決送達後20日內向本院提出上訴狀
中    華    民    國   100    年    6     月    28    日
                            書記官  顏伯儒
附表（新臺幣；金額計算至小數點以下均四捨五入）：
一、佳安段1058地號土地之部分：被告占有如附圖所示A 部分面
    積11.67 ㎡，此地號土地95年之申報地價為960 元/ ㎡，96
    年迄今之申報地價則為1,400 元/㎡。
    (1)95年3 月1 日起至95年12月31日止共10個月即10/12 年之
      不當得利金額：
      960元/㎡×11.67㎡×年息5%×10/12年＝467元。
    (2)96年1 月1 日起至100 年2 月28日止共4 年又2 個月即4
      又2/12 年之不當得利金額：
      1,400 元/ ㎡×11.67 ㎡×年息5%×4 年×2/12年＝
      3,404 元。
    (3)100 年3 月1 日起至返還此部分土地之日止，應按月給付
      之不當得利金額：
      1,400元/㎡×11.67㎡×年息5%÷12個月＝68元。
二、林坡段683 地號、685 地號土地之部分：被告占有如附圖所
    示B 部分面積64.14 ㎡、D 部分面積118.8 ㎡、F 部分面積
    26.59 ㎡，合計面積為209.53㎡。而上開地號土地95年迄98
    年之申報地價均為400 元/ ㎡，99年起迄今之申報地價則為
    480 元/ ㎡。
    (1)95年3 月1 日起至98年12月31日止共3 年又10個月即3 又
      10/12年之不當得利金額：
      400元/㎡×209.53㎡×年息5%×3又10/12年＝16,064元。
    (2)99年1 月1 日起至100 年2 月28日止共1 年又2 個月即1
      又2/12年之不當得利金額：
      480元/㎡×209.53㎡×年息5%×1又2/12年＝5,867元。
    (3)100 年3 月1 日起至返還此部分土地之日止，應按月給付
      之不當得利金額：
      480元/㎡×209.53㎡×年息5%÷12個月＝419元。
三、林坡段第13建號建物即如附圖所示D 部分建物之部分：原告
    主張此房屋現值以其財產清冊之記載原值24,818元÷31年（
    即耐用年數30年＋1 年）作為折舊後之價值，為被告所不爭
    執，其金額復無不當，應為可採，則此部分房屋現值應以
    801 元為準。
    (1)95年3 月1 日起至100 年2 月28日止共5 年期間之不當得
      利金額：
      801元×年息5%×5年＝200元。
    (2)100 年3 月1 日起至返還此部分土地之日止，應按月給付
      之不當得利金額：
      400元/㎡×209.53㎡×年息5%÷12個月＝3元。
四、以上合計：
    (1)95年3 月1 日起至100 年2 月28日止之共5 年之不當得利
      金額為26,002元。
      （467 元＋3,404 元＋16,064元＋5,867 元＋200 元＝
      26,002元。）
    (2)100 年3 月1 日起至返還上開土地及建物之日止，應按月
      給付之不當得利金額為490元。
      （68元＋419元＋3元＝490元。）